臺灣高等法院刑事判決
109年度交上更一字第7號
上  訴  人  
即  被  告  許永昌


上列上訴人即被告因公共危險案件，不服臺灣宜蘭地方法院107
年度交訴字第25號，中華民國107年12月18日第一審判決（起訴
案號：臺灣宜蘭地方檢察署107年度偵字第1476號），提起上訴
，本院判決後，經最高法院發回，本院判決如下：
    主  文
原判決撤銷。
許永昌駕駛動力交通工具肇事，致人受傷而逃逸，處有期徒刑陸
月。
    事  實
一、許永昌於民國107年1月17日下午6時許，駕駛車牌號碼00-00
    00號自用小客車，行經宜蘭縣○○鄉○○路0段000號前，因疏未
    注意前方行走於路旁之張林阿理而撞及張林阿理致其倒地，
    並受有雙側肩膀挫傷之傷害（許永昌所涉過失傷害部分，未
    據告訴），許永昌所駕駛上開車輛之右後照鏡面亦因此碰撞
    而破裂並掉落該處。詎許永昌肇事後，於可預見張林阿理因
    遭其車輛撞及倒地，極有可能受傷，竟未留置現場等待員警
    到場處理或協助救護，亦未取得張林阿理之同意或留下個人
    聯絡資料，基於肇事致人受傷而逃逸之不確定故意，逕自駕
    駛車輛離開現場。嗣因在上址附近之張躍騰聽見碰撞聲並得
    知張林阿理遭該車輛撞擊後，即駕車追趕，並記下許永昌所
    駕駛上開車輛之車牌號碼後報警處理，始循線查獲上情。
二、案經宜蘭縣政府警察局礁溪分局報告臺灣宜蘭地方檢察署檢
    察官偵查起訴。 
    理  由
壹、證據能力部分：
    本判決以下援引之審判外供述證據以及書證，本案當事人未
    爭執其證據能力（見本院108年度交上訴第23號卷第82至84
    、139至141頁），而該等證據經本院審酌並無違法取得之情
    況，認為適宜做為證據，自應有證據能力。
貳、認定犯罪事實所憑之證據及理由：
一、訊據被告固不否認有於上開時、地駕駛車牌號碼00-0000號
    自用小客車之事實，惟矢口否認有何駕駛動力交通工具肇事
    ，致人受傷而逃逸之犯行，辯稱：我沒有撞到張林阿理，我
    也沒有看到他，我也不知道我的後照鏡碎片為何會掉在現場
    ，又我當天剛洗腎結束，精神狀況不好，而且有下雨，車窗
    緊閉，不知道有撞到人云云。
二、經查：
  ㈠證人張林阿理證稱：案發時我走在路的右邊，突然被車子擦
    撞我左手臂，我不知道車子的哪裡撞到我，我被撞到的時候
    很大力、蠻大聲的，我跌倒在地上，撞到我的車沒有停下來
    就走了，後面的年輕人看到才開車去追，年輕人有去派出所
    跟警察講，又對方車子的玻璃鏡子有掉在現場等語（見警卷
    第8至9頁、原審卷第100頁至第101頁），核與證人即追趕被
    告車輛後報案之張躍騰於警詢、偵查及原審中證述：被害人
    是鄰居，我都叫他「阿祖（台語）」，我當時在路邊洗車，
    看到好像是1台白色的車切到機車道，我怕車子撞到我，所
    以才會注意到這台車，後來車子經過我後，我聽到「碰」聲
    ，就開車過去看，結果看到「阿祖」坐在路邊，路人把「阿
    祖」扶起來，「阿祖」說被車子撞到，車子往濱海公路北邊
    開去，我就去追了，又「阿祖」有說有掉後照鏡的零件，我
    看到該車右邊後照鏡是合起來、撞彎掉的，左邊是正常的，
    所以追該車後，記下車牌號碼，另我看到車子彎進巷子後，
    就開去警察局等情相符一致（見警卷第13至14頁、偵卷第17
    頁、原審卷第69至76頁），並有財團法人蘭陽仁愛醫院107
    年1月17日診斷證明書、宜蘭縣政府警察局礁溪分局扣押筆
    錄、扣押物品目錄表、上開車輛車損情形及事故地點照片、
    道路交通事故現場圖、道路交通事故調查表㈠、㈡、車輛詳細
    資料報表、證號查詢汽車駕駛人資料在卷可稽（見警卷第12
    、17至30、35、36頁），並有扣案已破裂之後照鏡鏡面1 個
    可憑。是被告駕駛上開車輛於上揭時間，行經宜蘭縣○○鄉○○
    路0段000號前，因疏未注意撞及行走在路旁之張林阿理，致
    張林阿理倒地而受有雙側肩膀挫傷之傷害，且其車輛之右後
    照鏡面亦因此破裂而掉落於該撞擊之事故地點，其復未停留
    現場而係逕自離去等情，應堪認定。被告否認駕駛車輛撞及
    張林阿理致其倒地並受有前揭傷害等詞，並非可採。
　㈡又本案確實在事故地點扣得被告所駕駛車輛掉落之後照鏡鏡
    面乙節，有上開扣押筆錄、扣押物品目錄表及扣案後照鏡鏡
    面可參，被告亦不爭執（見警卷第6 頁），佐以證人張躍騰
    所述，在被告車輛經過之後，是先聽到「碰」一聲才前往關
    注發生何事，尾隨被告車輛時發現其右後照鏡是合起來、撞
    彎的等節，足徵證人張林阿理所述被告駕駛之車輛撞及她的
    左手臂力道很大、聲音也很大等情，應可採信。是以證人張
    林阿理、張躍騰所述，及被告車輛右側後照鏡鏡面毀損掉落
    、後照鏡因撞擊而合起來之情形，可見案發當時撞擊之力道
    既非輕、聲響亦非細微，車輛勢必因而產生相當程度之震動
    ，則不論從撞擊之力道、碰撞產生之聲音、車輛因此產生之
    震動，甚或包括被告因右側後照鏡鏡面掉落且後照鏡已往內
    合起來而已經無法從右側後照鏡注意車輛右後側之情形等各
    個情狀，被告顯然知悉其所駕駛之車輛撞及路旁之行人張林
    阿理使其倒地。是被告辯稱沒有看到張林阿理，不知道撞到
    他等詞，並非可採。
  ㈢再者，駕駛車輛撞及行人倒地，行人可能因此受有輕重不等
    之傷害，此應為具有一般智識及生活經驗之人所知，被告為
    49年出生、大學肄業（見警卷第2 頁記載），且持有普通小
    客車駕駛執照，有上開證號查詢汽車駕駛人資料可參，是前
    情自應亦為被告所得預見者，而張林阿理亦確實受有前揭傷
    害，如前所認定，則被告於本件車禍事故後，既知悉其駕駛
    車輛撞及張林阿理使其倒地，應可預見張林阿理極可能因此
    受傷，竟未等待警方到場處理或為必要之救護，且未獲得張
    林阿理之同意，或留下日後可以聯繫之資料，即逕自駛離現
    場，被告主觀上具有肇事致人受傷而逃逸之不確定故意亦甚
    明。
  ㈣被告其他辯解不可採之說明：
  ⒈依上開道路交通事故調查表㈠之記載，該路段為柏油路面、無
    缺陷，亦與前開事故現場照片所顯示之道路情形相符，從而
    ，被告辯稱不知道後照鏡面為何掉落，可能是道路顛簸而掉
    落云云，顯屬卸責之詞，不足採信。
  ⒉辯護人又為被告辯護稱：張林阿理只是輕微挫傷，不可能有
    撞擊力道很大的情形，且被告車輛右後照鏡本有凹陷，可能
    輕輕一碰就會掉落地上等詞。然被告前於原審審理中係供稱
    ：後照鏡的殼有破損的部分是本案之前已經破損的等語（見
    原審卷第39頁），顯然係指後照鏡之外殼本有破損，此與辯
    護人所指右後照鏡本有凹陷、輕輕一碰鏡面即會掉落之情，
    顯然不同；且辯護人所指右後照鏡本有凹損一節及其凹陷之
    程度為何，更無任何證據為憑，已難信其為真。況一般駕駛
    車輛如於停車後為免遭旁邊行經或出入之車輛碰撞，常有需
    先行將後照鏡往內折合之情形，此時非以一定之力道尚無法
    將後照鏡折合，此亦為一般駕駛車輛之人所知悉者，是以證
    人張躍騰於本件車禍事故後尾隨被告車輛所見該車輛右後照
    鏡係合起來之情況亦可知，被告車輛撞及張林阿理必有相當
    之力道才會不僅使其鏡面掉落，而後照鏡也往內折合，益徵
    證人張林阿理所述撞擊力道很大、聲音很大等語，應可採信
    ，辯護人前開辯護之詞，並非可採。
  ⒊辯護人再以案發當日被告方洗腎結束，精神狀態不佳，且當
    日下雨，車窗緊閉，所以不知道有撞到張林阿理等詞為被告
    辯護，並援引卷附照片顯示地面濕潤，及提出交通部中央氣
    象局逐日雨量表記載107年1月17日當日宜蘭地區有下雨等為
    據（見本院108年度交上訴字第23號卷第108至112頁）。惟
    ：
  ⑴本件事故當時天氣晴，路面狀態為乾燥，為前開道路交通事
    故調查表㈠詳載，且為被告於警詢時自承在卷（見警卷第5頁
    ），及證人張躍騰於原審證述在卷（見原審卷第73頁），並
    經證人即到場處理之員警高睿佐證述：當天並沒有下雨，警
    卷第27頁車輛照片是事故發生隔天拍的，而道路全景照片則
    是事故發生後約3、4個小時拍的，照片上記載的時間是誤載
    等語（見本院108年度交上訴字第23號卷第137至138頁），
    而觀之警卷所附照片，其上攝影時間全部記載「107年1月17
    日18時5 分」即本件車禍事故當時，然細觀各張照片所顯示
    之天色，第22至24頁上方之車輛照片，除見白色車輛以外，
    周遭景色完全無法辨識，而第24頁下方至第26頁上方之道路
    全景照片，顯示有路燈照亮道路，然天色仍屬黑暗，另第26
    頁下方至第27頁車輛右後照鏡毀損照片則明顯可見天色明亮
    ，為白天時間，可徵證人高睿佐所述照片上記載之攝影時間
    係屬誤載乙節，應可採信。而辯護人所提出之逐日雨量表雖
    顯示案發當日有下雨，但其累積雨量僅係1 毫米，雨量甚微
    ，參以員警高睿佐於本件事故後3、4小時所拍攝道路照片顯
    示地面濕潤，則上開雨量表之記載應係在案發當日車禍事故
    之後有下雨的情形所致，是該雨量表並不足以否認上開道路
    交通事故調查表㈠之記載及與其記載相符之被告供述、證人
    張躍騰、高睿佐證述。被告辯稱事故當時有下雨一情，並不
    足採信，而辯護人於原審交互詰問時以下雨天為何要洗車質
    疑證人張躍騰證詞之可信（見原審卷第73頁），亦有混淆誤
    認之情。
  ⑵被告因疾病於案發當日13時3分至17時3分在羅東聖母醫院進
    行血液透析之治療，而其進行血液透析後之血壓收縮壓為18
    0毫米汞柱、舒張壓為101毫米汞柱等情，雖有被告提出之元
    佳診所診斷證明書、羅東聖母醫院血液透析記錄表為憑（見
    本院108年度交上訴字第23號卷第72頁、原審卷第52頁），
    其復提出網路文章資料以證明洗腎後會有虛弱無力之感（見
    原審卷第53頁）。然被告自承，其案發當日並非第一次去洗
    腎（見本院108年度交上訴字第23號卷第80頁），則其對於
    洗腎後可能之身體狀況自應明瞭，而其仍然選擇開車前往，
    並於治療後獨自1 人開車返回工作地點，顯見其應無意識不
    清之情；且觀之上開血液透析記錄表之記載，被告於透析後
    經護理人員觀察結果，有抽筋之情，有針孔止血10分鐘，無
    頭暈之情形，亦無特殊症狀等，尤可見被告於案發當日經血
    液透析治療後有相當時間之休息，更無任何頭暈、特殊症狀
    ，是見被告所提出上開文章資料僅係講述一般、可能之情形
    ，尚不足為有利於被告之認定。被告辯稱其雖然不是第一次
    洗腎，但仍然對於自己洗腎後之身體狀況不清楚云云（見本
    院108年度交上訴字第23號卷第80至81頁），亦屬卸責之詞
    ，不足採信。至辯護人又以證人張躍騰曾稱被告車輛有輕微
    搖擺、會稍微左右偏移、不是走直線等語（見警卷第14頁、
    偵卷第17頁反面），以為被告精神不濟之憑據。然駕駛行為
    如何，常因駕駛人習慣而有不同，被告於本件事故發生當時
    並無意識不清、亦無因進行血液透析治療後有頭暈、虛弱之
    情，已如前述，辯護人所舉證人張躍騰上開證詞，並不足為
    有利於被告之認定。
  ⑶承上，本件案發當時並無下雨之情形，而依被告所提出血液
    透析記錄表及其選擇於治療後獨自1 人自行開車返回工作地
    點等情，亦無從為有利於被告之認定，再徵之證人張躍騰證
    述在尾隨被告車輛路途中，到女媧娘娘廟後，被告車輛彎進
    旁邊小巷子等語（見偵卷第17頁反面），實可認辯護人為被
    告辯護稱：當時因下雨車窗緊閉，且剛洗腎後精神狀況不佳
    、容易疲累，但由羅東聖母醫院至觀海旭日度假中心，被告
    只需一路向北上開即可，所以被告可能未發現右後照鏡破裂
    遺留現場等語（見本院108年度交上訴字第23號卷第62、64
    頁），顯均無足採。從而，辯護人聲請向羅東聖母醫院函詢
    被告於案發當日有無進行腎臟透析、透析完血壓是否偏高、
    洗腎病患是否容易造成高血壓或低血壓之情形、在血壓非正
    常時開車是否容易精神不濟、洗腎病患是否會有左旋肉酸流
    失之情形、在此種情形下會有何臨床症狀等（見本院108年
    度交上訴字第23號卷第66頁），因其待證事實已臻明瞭而無
    再調查之必要，依刑事訴訟法第163條之2規定，應予駁回，
    亦附此說明。
  ⒋末查，證人高睿佐依本院函文標示張林阿理住處、張躍騰當
    時洗車處、張躍騰住處、本件事故發生地點等相關位置，有
    宜蘭縣政府警察局礁溪分局108年3月28日警礁偵字第108000
    5005號函所檢附相關位置圖可參（見本院108年度交上訴字
    第23號卷第122至128、138 頁），參以前開證人張林阿理所
    證：係遭後方車輛撞及左手臂一情、被告自承從羅東博愛醫
    院出發要回宿舍即觀海旭日度假中心，是由北往南方向行駛
    等情（見警卷第4 頁），是證人張林阿理、張躍騰於警詢中
    所證張林阿理在事故發生前之行走方向為由南往北乙節（見
    警卷第8 、14頁），並無錯誤。辯護人誤以張躍騰戶籍地點
    所在在更為北邊而質疑其等上開證述內容之可信（見本院10
    8年度交上訴字第23號卷第81頁），亦無從採信。至上開位
    置圖所標示事故發生地點為宜蘭縣○○鄉○○路0段000 號即張
    躍騰奶奶住處即其洗車地點往北20公尺，與證人張躍騰所述
    該車輛經過我之後約2、300公尺，我聽到「碰」聲、我離事
    故地點約1、200公尺等語（見偵卷第17頁、原審卷第72頁）
    ，其距離雖有落差，然證人張躍騰就此亦說明：200、300公
    尺只是大概的判斷，應該沒有到200、300公尺，200、300公
    尺應該到廟了，張林阿理被撞地點是我阿媽家與廟的中間點
    等語（見原審卷第75頁），並再次確認其案發當時洗車地點
    即其奶奶家與車禍事故發生地點之相關位置，是證人張躍騰
    關於距離之描述僅係依其個人之約略判斷，縱未精準，亦不
    影響其前揭證詞之可信。
  ㈤綜上所述，被告否認有肇事逃逸之犯行所持前開辯解，並非
    可採。本件事證明確，被告犯行堪以認定，應依法論科。
三、論罪：
  ㈠按刑法第185條之4規定，駕駛動力交通工具肇事，致人死傷
    而逃逸者，處1年以上7 年以下有期徒刑。其中有關「肇事
    」部分，可能語意所及之範圍，包括「因駕駛人之故意或過
    失」或「非因駕駛人之故意或過失」（因不可抗力、被害人
    或第三人之故意或過失）所致之事故，除因駕駛人之故意或
    過失所致之事故為該條所涵蓋，而無不明確外，其餘非因駕
    駛人之故意或過失所致事故之情形是否構成「肇事」，尚非
    一般受規範者所得理解或預見，於此範圍內，其文義有違法
    律明確性原則，此違反部分，應自本解釋公布之日起失其效
    力，雖經司法院於108年5月31日以釋字第777號解釋在案。
    惟本案車禍被告具有上開之過失，且其過失責任明確，是被
    告仍有上開法條之適用，合先敘明。核被告所為，係犯刑法
    第185條之4之駕駛動力交通工具致人受傷而逃逸罪。
　㈡次按刑法第59條之酌量減輕其刑，以犯罪另有其特殊之原因
    與環境，在客觀上足以引起一般同情，認即予宣告法定最低
    刑期，猶嫌過重者，即有其適用；再刑法第59條規定犯罪之
    情狀可憫恕者，得酌量減輕其刑，其所謂「犯罪之情狀」，
    與同法第57條規定科刑時應審酌之一切情狀，並非有截然不
    同之領域，於裁判上酌減其刑時，應就包括刑法第57條所列
    舉之10款事項等犯罪一切情狀，予以全盤考量，審酌其犯罪
    有無可憫恕之事由，如有無特殊之原因與環境，在客觀上足
    以引起一般同情，以及宣告法定低度刑，是否猶嫌過重等，
    以為判斷。又刑法第185條之4之肇事致人傷害逃逸罪，法定
    刑為「1年以上7年以下有期徒刑」，遠重於同法108年5月29
    日修正前第284條第1項前段過失傷害罪「6月以下有期徒刑
    、拘役或500元以下罰金」之法定刑，刑責亟為嚴峻。且同
    為肇事逃逸者，其原因動機不一，犯罪情節未必盡同（如致
    人於死、重傷或輕傷者），其肇事逃逸行為所造成危害社會
    之程度自屬有異，法律科處此類犯罪，所設之法定最低本刑
    卻同為1年以上有期徒刑，已難謂允當。另自刑法體系觀之
    ，刑法對傷害、搶奪等「暴力型」犯罪，並未對行為人課予
    救治、扶助被害人暨不得規避己責之特別義務，縱依道路交
    通管理處罰條例第62條第3項規定，汽車駕駛人駕駛汽車肇
    事致人受傷者，應即採取救護措施，然就違反救護義務者，
    如依刑法第294條遺棄罪論處，亦僅就遺棄「無自救力之人
    」之行為始課以刑責，且若未致人於死或重傷者，刑責僅為
    「6月以上5年以下有期徒刑」，反觀刑法第185條之4之肇事
    致人傷害逃逸罪，在未斟酌行為人、被害人肇事責任歸屬，
    亦未慮及被害人傷亡情節，一律以最低度刑1年以上有期徒
    刑相繩，不免苛酷，倘未依個案情節予以舒嚴緩峻，殊有悖
    於罪刑相當原則。是倘依其情狀處以1年以下有期徒刑，即
    足以懲儆，並可達防衛社會之目的者，自非不可依客觀之犯
    行與主觀之惡性二者加以考量其情狀，是否有可憫恕之處，
    適用刑法第59條之規定酌量減輕其刑，期使個案裁判之量刑
    ，能斟酌至當，符合比例原則。查被告肇事後，於可預見被
    害人張林阿理因遭其車輛撞及倒地，極有可能受傷，卻未下
    車查看協助傷者就醫，亦未留下可資聯絡之方式，即離開現
    場，固值非難，然被害人張林阿理受有雙側肩膀挫傷之傷害
    ，被告逃逸行為對被害人之危害程度非鉅，且被告已與被害
    人達成和解並賠償損害，此有和解書影本1紙在卷可稽（見
    本院108年度交上訴字第23號卷第70頁），被告應有深刻反
    省，是本院認被告犯罪情節與其所犯法定刑相較，實有「情
    輕法重」之憾，本院審酌被告一切情狀，因而認縱處以法定
    最低刑度猶嫌過重，客觀上足以引起一般人之同情，應有足
    堪憫恕之處，爰依刑法第59條之規定，就被告所為上開犯行
    ，酌量減輕其刑。
四、撤銷改判之理由、科刑：
  ㈠原審以被告犯罪事證明確，據以論罪科刑，固非無見。惟按
    量刑之輕重，固屬事實審法院得依職權自由裁量之事項，惟
    仍應受比例原則及公平原則之限制，否則其判決即非適法。
    刑事審判旨在實現刑罰權分配的正義，故法院對有罪被告之
    科刑，應符合罪刑相當之原則，使輕重得宜，罰當其罪，以
    契合社會之法律感情，此所以刑法第57條明定科刑時應審酌
    一切情狀，尤應注意該條各款所列事項以為科刑輕重之標準
    。原審遽以量處被告有期徒刑1年，而未依刑法第59條審酌
    一切情狀予以減刑，其刑之裁量似有過重之虞，被告上訴
　  否認犯行，　雖無理由，然原判決既有上開可議之處，自應
    由本院予以撤銷改判。
  ㈡爰以行為人之責任為基礎，審酌被告可預見駕車肇事可能致
    人受傷後，不為救護或必要之處置而逃逸，罔顧傷者安危，
    其所為實不足取，並斟酌被害人所受之傷勢，被告犯後已與
    被害人達成和解並賠償損害，已於前述，兼衡被告於警詢中
    自陳家庭經濟狀況勉持、大學肄業之智識程度及犯後就肇事
    逃逸部分為否認之態度，其患有菌血症、泌尿道感染、末期
    腎病，此有診斷證明書影本1紙附卷可參（見本院109年度交
    上更一第7號卷第67頁），並領有身心障礙證明影本在卷可
    佐（見本院109年度交上更一第7號卷第55頁）等一切情狀，
    量處如主文第2項所示之刑。
五、本件被告經合法傳喚，無正當理由而未到庭，爰不待其陳述
    而為一造辯論判決。
據上論斷，應依刑事訴訟法第369條第1項前段、第364條、第299
條第1項前段、第371條，判決如主文（依刑事裁判簡化原則，僅
記載程序條文）。
本案經檢察官劉憲英提起公訴，檢察官楊四猛到庭執行職務。
中　　華　　民　　國　　109 　年　　6 　　月　　30　　日
　　　　　　      刑事第七庭  審判長法　官  孫惠琳
　　　　　　　　　　　　　　　　　  法　官  張育彰
　　　　　　　　　　　　　　　　　  法　官  連雅婷
以上正本證明與原本無異。
如不服本判決，應於收受送達後20日內向本院提出上訴書狀，其
未敘述上訴之理由者並得於提起上訴後20日內向本院補提理由書
（均須按他造當事人之人數附繕本）「切勿逕送上級法院」。
                                    書記官  潘文賢
中　　華　　民　　國　　109 　年　　6 　　月　　30　　日
附錄本案論罪科刑法條全文：
中華民國刑法第185條之4
（肇事遺棄罪）
駕駛動力交通工具肇事，致人死傷而逃逸者，處1年以上7年以下
有期徒刑。